【裁判字號】    97,重訴,464
【裁判日期】    990519
【裁判案由】    損害賠償
【裁判全文】
臺灣臺中地方法院民事判決  97年度重訴字第464號
  原      告  亞東預拌混凝土股份有限公司
  法定代理人  李坤炎
  訴訟代理人  王有民  律師
  複代理人    洪主雯  律師
              陳瑾瑜  律師
  訴訟代理人  吳光中  律師
  複代理人    朱百齡
  訴訟代理人  周冠中
              孫國泰
  被      告  寰暵實業有限公司
兼法定代理人  楊青洲
  被      告  林裕翔
  訴訟代理人  常照倫  律師
  複代理人    黃建閔  律師
              黃琪雅  律師
              張績寶  律師
當事人間損害賠償事件，本院於99年5月3日言詞辯論終結，判
決如下：
    主    文
被告寰暵實業有限公司應給付原告新臺幣柒佰捌拾壹萬壹仟佰
貳拾捌元及自民國九十七年十月三十一日起至清償日止，按年息
百分之五計算之利息。
被告楊青洲應給付原告原告新臺幣柒佰捌拾壹萬壹仟佰貳拾捌
元及自民國九十七年十月三十一日起至清償日止，按年息百分之
五計算之利息。
前二項給付，任一被告已為全部或一部給付者，在其給付範圍內
，他被告免為給付義務。
原告其餘之訴駁回。
訴訟費用新台幣捌萬壹仟柒佰拾貳元由被告寰暵實業有限公司
、楊青洲負擔。
本判決第一、二項於原告以新臺幣貳佰陸拾萬仟元供擔保後，
得假執行。
原告其餘假執行之聲請駁回。
    事實及理由
壹、程序事項：
一、按訴狀送達後，原告不得將原訴變更或追加他訴。但擴張或
    減縮應受判決事項之聲明者，不在此限：又不變更訴訟標的
    ，而補充或更正事實上或法律上之陳述者，非為訴之變更或
    追加。民事訴訟法第255條第1項第3款、第256條定有明文。
    原告起訴原聲明求為判決：被告寰暵實業有限公司（以下簡
    稱寰暵公司）、楊青洲、林裕翔應連帶給付原告新台幣（下
    同）10,615,680元及自訴狀繕本送達翌日起至清償日止，按
    年息5%計算之利息。於訴狀送達後，先後於97年12月1日、9
    9年3月16日具狀減縮並更正其訴之聲明如后述請求不真正連
    帶給付之聲明，核符合上開法條之規定，均應准許，先予敘
    明。
二。被告寰暵公司、楊青洲經合法通知，未於最後言詞辯論期日
    到場，核無民事訴訟法第386條各款所列情形，爰依原告聲
    請由其一造辯論而為判決。
貳、實體事項：
一、原告聲明求為判決：被告寰暵公司應給付原告7,811,328元
    及自起訴狀繕本送達翌日起至清償日止按年息5%計算之利息
    ；被告楊青洲、林裕翔應連帶給付原告7,811,328元及自起
    訴狀繕本送達翌日起至清償日止按年息5%計算之利息。如上
    開任一被告為全部或一部給付時，其餘被告於該給付範圍內
    ，同免給付之義務。其陳述略以：
  (一)被告楊青洲為被告寰暵公司之實際負責人，被告寰暵公司與
    原告於94年4月27日簽訂「國道六號南投段C603標草屯收費
    站及國姓一號隧道工程預拌混凝土、噴凝土供應契約（以下
    簡稱C603標供應契約）；另於94年7月間簽訂「國道六號南
    投段第C607標斗山高架橋工程預拌混凝土、噴凝土供應契約
    」（以下簡稱C607標供應契約）。依C603標供應契約、C607
    標供應契約第4條、第10條之約定，上開契約係由原告提供
    水泥、高爐石等材料予被告寰暵公司，被告寰暵公司自備砂
    石、藥劑等材料，而由被告寰暵公司加工成預拌混凝土、噴
    凝土提供予原告之加工承攬契約。被告寰暵公司依C6 03標
    、C607標供應契約第4條約定，應依原告或TKJV（指華大成
    營造公司基泰公司聯合承攬體）或業主或業主代表等審核同
    意之品質規定與標準，按時供應C603標、C607標工程所需之
    預拌混凝土、噴凝土。
  (二)被告寰暵公司與原告簽約後，負責每月供應混凝土予原告，
    至94年9月28日，被告寰暵公司因財務發生問題，被告楊青
    洲竟與原告雇用負責上開契約專案經理人即被告林裕翔勾結
    ，謊稱被告寰暵公司資金調度有困難，無法匯款至砂石廠，
    被告林裕翔遂透過其主管蔡文祥於94年9月30日向原告提出
    備忘錄謂：「1.隧道開挖工程進行無噴凝土供應，崩塌危險
    性…，4.經台中廠內同仁緊急協商，並口頭向總公司報備及
    動支台中廠915-2帳戶，並緊急匯款至大丰砂石廠進行提貨
    …」，原告遂動支500,000元購買砂石提供予被告寰暵公司
    為預拌混凝土、噴凝土之用，蔡文祥受其下屬被告林裕翔之
    蒙騙，於94年10月3日再提書面報告謂：「一國道六號南投
    段C603及C607供應情況窘迫仍持續…二本月份（94/10）預
    估砂石料源需求初估為：C603標約5,000立方米，C607標約
    11,000立方米，合計16,000立方米。三…惟評估OEM廠商寰
    暵現況備料能力不足，另依現況每米混凝土之砂石成本約
    600元/立方米計，未來每月需有600元/立方米×16,000立方
    米≒960萬之砂石備料資金作因應。四擬簽請自94年10月至
    12月每月1000萬元額度內，核撥款項至烏溪或陳有蘭溪業者
    以為因應，每次撥款以250萬元（每週需求）為限。…六匯
    款程序說明：由寰暵公司提出申請，本公司支付給其指定之
    砂石廠後，收款人完成收款確認，經OEM廠商寰暵確認，以
    為日後扣抵貨款之依據。」，原告不疑有他，遂自94年10月
    間至同年12月間，於每月1,000萬元內，每次不超過250萬元
    ，共計撥付1,850萬元予被告寰暵公司往來之砂石廠，並擬
    自原告支付予寰暵公司之代工貨款中扣抵。被告林裕翔、楊
    青洲繼續勾結，欺暪其主管蔡文祥，於94年12月29日過蔡文
    祥提出書面報告謂：「四原經公司准予94年10月-12月，每
    月予以1,000萬元額度之暫借款，實際執行狀況為9月份借支
    50萬，10月借支800萬，11月借支400萬，12月借支650萬，
    總計1,900萬，並已自應付協力廠商貨款中抵扣400萬元。在
    協助協力廠商渡過砂石料源取得困難期及持續穩定供貨之前
    提下，仍建請公司持續以砂石暫借款方式做協助直至整體環
    境穩定為止。五…故建議仍維持每月1,000萬元的砂石暫借
    款額度，期間為95年1月至95年6月…」，原告不疑有他，遂
    於95年1月至4月間，共計撥款2, 700萬元予被告寰暵公司往
    來之砂石廠購買砂石，前後共計墊借砂石借款4,600萬元。
  (三)孰料，被告寰暵公司於95年5月間倒閉，已無從繼續履行上
    開C603標及C607標混凝土供應契約，致原告墊付之4,600萬
    元，僅由原告應支付予被告寰暵公司之代工貨款中扣抵19,6
    11,612元，尚有26,388,388元之砂石墊借款未能取回。原告
    於95年10月17日後進駐被告寰暵公司之草屯預拌廠（C603標
    ）及國姓預拌廠（C607標）現場工地，始發覺草屯廠之倉庫
    庫存砂石最大容量僅為500立方米，國姓廠之倉庫庫存砂石
    最大容量僅有1,500立方米，而被告寰暵公司於94年10月份
    之交貨砂石量，加總為7,472立方米，而當月購入砂石累計
    數量為14,286立方米，扣除出貨砂石數量後，庫存砂石累計
    數量為6,814立方米，遠超過草屯廠及國姓廠兩廠最大庫存
    量，此情為被告林裕翔知之甚詳，應自斯時停止進，待原料
    消耗至倉庫得以庫存時再予進料，始符常情。詎被告林裕翔
    卻故意隱暪此情，仍於94年11月、12月後繼續要求原告大量
    墊款購入砂石提供被告寰暵公司使用至95年4月止。經原告
    結算所有代墊款，換算為進貨之砂石數量為82,134.1立方米
    ，平均每立方米單價為560元，扣掉期間之出貨量，超量購
    買之砂石數量為13,948.8立方米，合計金額為7,811,328元
    ，上開超量購買之砂石於被告寰暵公司95年5月11日盤點時
    ，皆不翼而飛已無留存。
  (四)綜上，被告林裕翔、楊青洲有下述之共同侵權行為，亦為被
    告林裕翔之債務不履行行為：
  1.被告林裕翔為原告指派之專案人員，本應善盡受任人或受僱
    人之注意義務，告詎被告林裕翔明知被告楊青洲資力不足以
    承攬系爭工程，卻與被告楊青洲故意於93年9月間，共同對
    原告欺暪此事實，使原告因此誤認被告楊青洲經營之寰暵公
    司（前身為勤臻公司）為殷實廠商，而與之簽訂C603標供應
    契約。
  2.被告林裕翔與楊青洲於93年11月間，共同偽造履約保證書，
    騙取原告公司支付C603標之預付款1,200萬元；嗣於94年7月
    間再度偽造履約保證書，騙取原告支付C607標之預付款1,00
    0萬元。
  3.被告林裕翔對原告故意隱暪被告寰暵公司亦為中工機械公司
    砂石出口方供應商之事實，仍讓原告繼續與被告寰暵公司合
    作C607標之合作案，並且故意不將砂石料倉分隔，更未控管
    進出貨之數量，與被告楊青洲共謀將原告代墊購入之砂石出
    售予中工機械公司，而使原告墊款所購買之砂石短少，受有
    損害。
  4.被告林裕翔於94年9月間，明知被告楊青洲已在外積欠諸多
    協力廠商貨款，且被告楊青洲交付原告台中廠之200多萬元
    支票亦已退票，顯見被告楊青洲之財力確已陷於極度窘迫之
    狀態，詎仍向原告台中廠廠長蔡文祥佯稱被告楊青洲僅為一
    時週轉不靈，且砂石嚴重不足，致使原告誤判而同意動支50
    萬元及開始代墊砂石款項。
  5.被告林裕翔及楊青洲於94年12月2日私下共組台翼公司，並
    在94年12月21日，在未知會亦未得到原告同意代被告楊青洲
    清償先前債務之情形下，私自以原告公司名義，與被告楊青
    洲之債權人昇運砂石股份有限公司（以下簡稱昇運公司）簽
    立「確認函」，而使原告所付之部分代墊款，竟成為清償被
    告楊青洲債務之用。
  6.被告林裕翔於94年11-12月間，明知現場砂石庫存量已發生
    超量情形，卻意圖與被告楊青洲共同將原告專為C603標及C6
    07標而墊付購買之砂石，私自出售予中工機械公司，而故意
    以94年12月27日簽核作業單，佯稱現場仍需繼續大量進料始
    能維持出貨平順，誤使原告以為有繼續墊款之需要而繼續墊
    款購入砂石。
  (五)被告寰暵公司因財務困難而與原告協議，由原告墊借砂石借
    款4,600萬元，雙方言明由原告應給付被告寰暵公司之代工
    貨款中扣抵，即原告與被告寰暵公司間存有消費借貸之契約
    ，被告寰暵公司既無從繼續履行C603標、C607標供應契約，
    致原告墊借之砂石借款，有26,388,388元未能收回，爰依消
    費借貸契約之法律關係，請求被告寰暵公司清償借款。被告
    楊青洲及林裕翔則有上述共同詐欺、背信、侵占等侵權行為
    ，而不法侵害原告財產權，應依民法184條、第185條負共同
    侵權行為之損害賠償責任。另被告林裕翔為原告聘雇之職員
    ，並受任為負責系爭工程之專案經理人，且受有報酬，依民
    法第535條後規定應盡善良管理人之注意義務，被告林裕翔
    未盡其善良管理人之注意義務而有故意、過失，依同法第54
    4條規定，對於原告超量購買砂石墊借款之損害應負賠償責
    任；如認原告與被告林裕翔間僅為僱傭契約關係，雖被告林
    裕翔與原告間為不定期僱傭關係，亦得準用或類推適用民法
    第489條第2項之規定，被告林裕翔對其所為違反職務之行為
    ，仍應負損害賠償責任；再依民法第227條規定，亦可認被
    告林裕翔之前開行為係屬可歸責於債務人之事由，而為不完
    全之勞務給付，原告可向被告林裕翔請求因勞務給付瑕疵所
    致之損害。原告為免本件請求趨於複雜，就被告寰暵公司請
    求清償借款部分，與被告林裕翔、楊青洲共同侵權行為及被
    告林裕翔之債務不履行行為一致，均請求給付7,811,328元
    。
  (五)對被告抗辯之陳述：
  1.被告林裕翔與原告間除有僱傭契約關係存在外，就C603標及
    C607標供應契約擔任專案負責人，已與原告變更為委任契約
    關係。本件原告台中廠廠長蔡文祥於94年9月7日以備忘函原
    告總公司營運處就C603標及C607標混凝土供應，公司指示須
    深度管理及全力協助工進，現行人力急須支援，經會簽各單
    位，准予被告林裕翔自94年9月1日起支援至同年12月31日，
    蔡文祥復於94年12月26日以備忘函原告總公司營運處，要求
    原告總公司同意被告林裕翔繼續支援國道埔霧段，期間為95
    年1月1日至95年12月31日，經原告總公司同意。被告林裕翔
    既被賦予對於公司指示深度管理及全力協助工程進度之職責
    ，已超乎一般受僱人單純提勞務，對服勞務之方法毫無自由
    裁量餘地之程度，有自行裁量決定如何處理之權限，已屬對
    於本件混凝土供應契約之專案負責人之層級。被告林裕翔如
    非C603標、C607標供應契約之專案負責人，何以自行簽署以
    原告公司台中廠C603駐廠主管名義，以國道六號公務會知單
    ，發函予C603標工務所、被告寰暵公司、原告台中廠會計部
    及以備忘函方式函長鴻營造股份有限公司斗山工務所、被告
    寰暵公司、明氏股份有限公司、昇運公司，其中95年4月1日
    被告林裕翔予原告台中廠會計部公務會知單說明欄之文字，
    即知被告林裕翔為現地管理之負責人，對於工地之一般管理
    有決策之權力，與原告間自具有委任契約關係。
  2.被告林裕翔抗辯本件侵權行為之損害賠償請求權已罹於時效
    部分，蓋本件被告林裕翔侵權行為之發現，係因被告林裕翔
    於95年12月18日提出之「國道六號南投段專案執行檢討報告
    」第9頁「時空背景」欄敘及：「…但自94、12月下旬，結
    算亞東砂石支援額度，已發生超量情事。」原告始發覺案情
    恐不簡單（林裕翔既明知砂石購買超量，何以仍要求公司繼
    續撥用砂石墊款），經原告循線清查，始發覺被告林裕翔與
    楊青洲確有勾結，而有詐欺、背信行為等曚騙、損害公司之
    不法行為，復因，被告楊青洲於另案台灣台中地方法院檢察
    署96年度偵緝字第2907號履約保證書之偽造文書案件，於97
    年7月14日偵訊中，證人陳靖方提及林裕翔與楊青洲及訴外
    人張國陞討論購買履約保證書事，而有參與被告楊青洲及訴
    外人張國陞等偽造履約保證書情事（被告林裕翔此部分犯行
    ，業經起訴），使原告更加確信被告林裕翔與楊青洲確有勾
    結，而對本件砂石墊款有矇騙、損害公司之不法侵權行為。
    則原告於97年10月17日提起本訴，距被告林裕翔於95年12月
    間提出上開檢討報告，尚未逾2年，且原告係被告林裕翔提
    出報告後，始循線仔細清查，始獲知被告林裕翔有侵害公司
    之行為，未逾侵權行為請求權時效。
  3.被告林裕翔為本件砂石供應契約之負責人，受有原告委任深
    度管理落實公司指示及協助工程進度順利進行之職責，本即
    應以善良管理之注意為之，並應與履行契約之相對人或法定
    代理人保持適當距離，始能客觀盡忠職守，達成原告交付之
    任務，被告林裕翔竟毫不避嫌，於94年12月2日與被告楊青
    洲共組台翼股份有限公司（以下簡稱台翼公司）並擔任董事
    ，其既與被告楊青洲有如此親密之關係，且為本件供應契約
    之現場負責人，對於自己監管之契約超量購買砂石，致原告
    超量墊借款項及超量購買之砂石遭被告楊青洲盜賣、侵吞之
    事實，豈有不知之理。上開超量購買砂石之事實，自94年10
    月至95年4月，時程長達7個月，若非被告林裕翔欺上暪下，
    與被告楊青洲勾結，被告楊青洲盜賣、侵吞超量購買砂石之
    行為豈能得逞。又原告公司會計林麗珠及原告營管處人員尚
    致遠，於94年11、12月以後，陸續發現原告代墊砂石借款所
    購入之砂石疑似有超量之情形，而將庫存量之訊息送電子郵
    件至被告林裕翔信箱中，促其注意砂石超量之問題。被告林
    裕翔於95年12月18日提出國道六號專案執行檢討報告中，自
    承於「94年12月下旬，結算亞東砂石支援額度，已發生超量
    情事」，被告林裕翔既於94年12月下旬明知砂石墊借額度已
    發生超量情事，衡情已無再請求原告代墊款項購入砂石原料
    之必要，詎被告林裕翔竟於此時與被告楊青洲共組台翼公司
    ，並利用C607標及中工機械C602標共用砂石料倉之便，與被
    告楊青洲共謀偷偷將原告代墊款購入之砂石再出售予中工機
    械，以賺取雙邊之貨款或工程款。此外，被告林裕翔更在94
    年12月21日，私下帶被告寰暵公司名義上負責人陳靖方前往
    昇運公司處，冒用原告之名義與昇運公司簽「確認函」，擅
    自承諾由原告先行代付墊款，並以原告之部分代墊款代替被
    告寰暵公司清償該公司之前積欠昇運公司之款項。基此，被
    告林裕翔事後遂於94年12月27日簽核作業單，向台中廠廠長
    蔡文祥佯稱現場尚需繼續進料始能維持出貨平順，使蔡文祥
    誤認仍有砂石支援需求，而於94年12月29日提出簽具報告，
    致原告繼續撥付砂石墊借款項，導致受有本件損害。若非被
    告林裕翔與楊青洲勾結予以默許，何能為之。況被告林裕翔
    於原告與被告寰暵公司間系爭砂石供應契約簽訂之初即與被
    告楊青洲相互勾結，參與偽造履約保證書，藉以承攬系爭工
    程，並詐騙原告撥付預付款1,200萬元、1,000萬元，被告林
    裕翔所涉共同詐欺、偽造文書及背信罪嫌，現於鈞院98訴字
    第3278號刑事案件審理中。則對本件原告於94年10月以後墊
    借砂石款支援，而與被告楊青洲相互勾結，故意掩視超量購
    買砂石及被告楊青洲盜賣情事不予陳報，致原告受有損害之
    事實即不難認定。
  4.被告楊青洲於94年5月25日與被告林裕翔召開「國道六號南
    投段第C603標暨第C607標混凝土合作供應現況進度檢討暨雙
    方現地執行須明確事項討論」會議，被告楊青洲於該會議提
    及已針對系爭C607標設置專用廠，惟其仍承作C602標中工機
    械之砂石出口方，足見被告林裕翔於當時，即已明知無法區
    別辨識彼此砂石之所有權，竟故意對原告隱暪此一重大事實
    ，事後更發現該文件竟簽註「本文件不得外流」，繼續使原
    告與被告寰暵公司合作C607標之工程，並於94年7月間簽訂
    C607標供應契約。被告林裕翔身為原告公司南投C603標、C6
    07標之現場負責人，且自94年5月底後，即明知被告寰暵公
    司除有承攬原告之C607標之砂石出口方外，亦同時且同地承
    攬中工機械公司C602標之砂石出口方，本應基於現場管理人
    之注意義務，將原告公司與中工機械之砂石予以「分倉」管
    理，並嚴格控管及紀錄原告代墊砂石之「進貨及出貨數量」
    ，避免原告代款購買之砂石原料，遭被告楊青洲混淆出售予
    中工機械，詎被告林裕翔竟完全未盡其現場負責人之注意義
    務為上揭管理，任令現場在毫無紀錄情形下，恣意進貨及出
    貨，更任令被告楊青洲任意取用倉庫內之砂石，同時供應中
    工機械C602標使用，致造成原告墊款所購買之超量砂石遭盜
    賣挪用。
  5.原告受有超量砂石墊借款之損害，其認定及計算標準如下：
  (1)原告共撥付砂石墊借款4,600萬元，購得砂石之總數量為82,
    134.1立方米。告主張之墊借款購得砂石數量，係依墊款期
    間94年9月28日至95年4月30日止，依被告寰暵公司之砂石供
    應廠商即大丰、大肚、台翼、雙冬砂石行等砂石公司開立予
    被告寰暵公司之發票數量為據，並上開發票購買項目均為精
    砂、6分石、3分石等三項，不含大陸砂，依該購買數量計算
    原告代墊款購買之砂石平均單價為每立方米560元（4600÷8
    2134.1＝560）。
  (2)被告寰暵公司自94年9月28日起至95年4月30日止，C603標供
    應砂石混凝土生產總數量為出口方22,217.7立方米，C607標
    供應砂石混凝土生產數量為36,976立方米，合計被告寰暵公
    司之混凝土生產總數量為61,986.7立方米。此生產數量係以
    該期間內被告寰暵公司開立予原告之發票及原告向上包華大
    成營造之請款數量為據。
  (3)依被告林裕翔於95年7月20日Email予原告台中廠會計林麗珠
    之「累加進貨損耗後之實際砂石使用計算」郵件中，明白表
    示各規格混凝土於加上耗損後，其粗砂與石由出口方（成品
    ）換算為車上方（原料）之比值為1：1.10至1：0.97（前已
    述及，原告代墊款購買之砂石不含大陸砂，故比值計算應剔
    除大陸砂部分），該郵件之主旨為「骨材『盤點』」，附加
    檔案名稱為「砂石盤點『結算』分析」，其附加檔案內文件
    之名稱則為「累加進貨損耗後之『實際』砂石使用計算」，
    足徵被告林裕翔作之該統計表，確實係依據實際所生損耗所
    計算出來之數值，非被告辯稱之預估交易損耗而已，被告林
    裕翔所辯交易損耗、產製損耗等僅為其意圖混淆視聽而逕自
    創設。至於被告所辯時間落差部分，系爭工程為國家重大工
    程，混凝土之設計強度為固定規格，不會經時間之經過而有
    不同，被告林裕翔辯稱有時間差云云，與事實不符。依上述
    分析表各規格混凝土中砂及石之比值和均約介於0.97至1.10
    之間，原告願採對被告最有利之計算方式，即以最高比值
    1.10計算耗損，則由被告寰暵公司生產之出口方數量61986.
     7立方米回推計算可得出，該產量所需使用之原料最多為68
    1 85.3立方米（61986.7×1.10＝68185.3），與原告代墊款
    所購買之砂石數量82134.1立方米相差13948.8立方米，此部
    分即為超量購買或短少之數量。
  (4)本件超量購買或短少之砂石數量為13,948.8立方米，依平均
    單價每立方米560元計算，原告所受損害為7,811,328元（
    13948.8×560＝0000000）
  (5)至於被告林裕翔就砂石超量部分爭執原告之計算依據，原告
    完全依照砂石廠之統一發票上所載數量為計算依據，均有憑
    有據，發票資料係被告寰暵公司用以報帳、報稅之用，足以
    證明均為真正；原告主張之損害賠償係以砂石數量之短少作
    為依據，砂石之運費核與本事件無涉；至於被告林裕翔辯稱
    應將「驗收不合格之不良品」、「試驗用」或「工地自用」
    列入損耗，原告根本查無此部分資料，被告倘為此抗辯，應
    自負舉證責任。
二、被告寰暵公司及楊青洲經合法通知均未於最後言詞辯論期日
    到庭，惟據其前到庭及具狀略以：
  (一)被告寰暵公司對原告主張之事實不爭執，同意原告本件之請
    求，但金額仍需查明。
  (二)被告楊青洲否認有何共同侵權行為，聲明求為判決駁回原告
    之訴，並辯稱：
  1.其雖為被告寰暵公司之實際負責人，被告寰暵公司自93年底
    開如承攬原告國道六號C603標混凝土之代工，至94年9月間
    ，南投地區砂石交易之方式變更為需以現金支付砂石款，砂
    石商始願供應砂石。復因當時砂石價格上漲，原告派駐在現
    場之被告林裕翔始終未協助被告寰暵公司向業主爭取調漲砂
    石單價，被告寰暵公司僅於94年11月9日發函予原告要求該
    公司向業主爭取調漲砂石單價，以減輕被告寰暵公司之財務
    壓力，但從未要求原告幫被告寰暵公司墊付砂石款。詎料，
    94 年9月28日，原告竟自行幫被告寰暵公司墊付50萬元購買
    砂石，嗣後被告林裕翔復告告被告楊青洲謂：原告將自10月
    起幫被告寰暵公司代墊砂石款，並要被告寰暵公司配合提出
    砂石墊款申請單，原告就會逕行撥款至指定的砂石商帳戶，
    故本件砂石墊款是由原告主動提起，並非被告寰暵公司要求
    ，且係被告林裕翔要求被告寰暵公司配合辦理相關砂石墊款
    事。約自94年10月起，被告林裕翔於國道六號當地宣稱C603
    標及C607標已由原告接管，當時被告寰暵公司已負債累累，
    眾所皆知，被告寰暵公司之員工薪水亦係由原告代為支付，
    被告林裕翔向南投地區砂石廠商保證會幫被告寰暵公司還錢
    ，也都有實現，所以大家都把被告林裕翔當成老闆，自此，
    被告楊青洲在國道六號現場已無立足之地，也很少再在國道
    六號的2個標段工廠出現。向雙冬砂石行採購砂石之事，是
    被告林裕翔去談的，事前被告楊青洲並不知情，被告林裕翔
    與雙冬砂石行陳鑽昆談完後，陳靖方回來才向被告楊青洲說
    ，被告楊青洲才知道。即自94年10月起，因被告林裕翔對外
    宣稱原告已接管此二標段，又挾原告龐大的財力優勢，系爭
    C603標及C603標現場的大小事務，幾乎都由被告林裕翔主導
    ，被告楊青洲無權置喙也沒人願意聽，最後被告楊青洲只能
    配合被告林裕翔之要求辦理。
  2.94年4月25日被告寰暵公司與中工機械簽定C602標砂石出口
    方合約後，被告楊青洲即曾口頭告知被告林裕翔及原告台中
    廠廠長蔡文祥、總公司營運處邱榮賢，嗣後於94年5月25日
    之會議更是明白告知上述三人，有會議紀錄可稽。因原告C6
    07標之拌合廠及中工機械C602標之拌合廠之設備一開始即是
    由被告寰暵公司設置，當時設置之初認為反正砂石都是被告
    寰暵公司所購買，沒有想到要隔倉。直到原告主動以代墊款
    方式代購砂石後，則隔倉就有其必要性，但原告並沒有人要
    求被告寰暵公司必須隔倉，被告林裕翔告知被告寰暵公司超
    量後，亦沒有採取任何要求隔倉之措施，也都知道被告寰暵
    公司有將該筆墊款購得之砂石用於中工機械602標，原告公
    司之蔡文祥及被告林裕翔等人均未對被告楊青洲提出任何積
    極的要求改善措施，故被告楊青洲認為原告可能財力雄厚對
    此種情形並不在意。原告代墊款購得之砂石超量，亦非盡悉
    轉為供應C602標所致，以雙冬砂石為例，係由被告林裕翔與
    該砂石行採購及議價，其中是否有另外之約定及是否如實交
    貨，被告楊青洲無法得知全貌。故砂石超量的原因除一部分
    確由被告寰暵公司轉供售中工機械，但也有不確定的數量之
    原因係因原告之現場負責人林裕翔之採購方式或約定而有短
    少，為可歸責於原告，應由原告自行負責，
  3.本件原告所指被告寰暵公司未清償借款部分，被告寰暵公司
    帳面上已承擔所有原告代墊付砂石款之債務，故僅為單純之
    被告寰暵公司之債務不完全履行，被告楊青洲並無侵權行為
    。退步而言，如認被告楊青洲有侵權行為，原告亦與有過失
    ，原告代墊款購買之砂石超量造成原告損害，查其原因如下
    ：砂石墊款是原告主動提出；被告楊青洲是配合被告林裕翔
    之要求提出砂石墊款申請單；墊款期間，C603標、C607標都
    是由被告林裕翔負責及執行各項事務，被告楊青洲根本無置
    喙餘地；被告寰暵公司有承作中工機械C602標砂石出口方，
    原告台中廠長廠長蔡文祥、被告林裕翔及原告營運處協理邱
    榮賢都知道，被告楊青洲並無隱暪；因為沒有隔倉致無法區
    隔砂石料倉內之砂石何者是由原告所墊付購得，此一現象被
    告林裕翔亦無不知不懂之理；被告寰暵公司因無隔倉故不可
    能不使用到原告墊款購得之砂石，被告林裕翔亦無不知之理
    ，但被告林裕翔並未對此有作如何之要求或進行改善措施，
    蔡文祥亦無要求被告寰暵公司進行隔倉；雙冬砂石由被告林
    裕翔自行採購議價，與被告寰暵公司無關，自該公司採購之
    砂石是否有短少亦與被告楊青洲無涉。則本件損害之生及擴
    大，原告派駐國道六號之現場負責人被告林裕翔未善盡管控
    監管之責，自應由原告負起最大的責任。
三、被告林裕翔聲明求為判決：原告之訴及假執行之聲請均駁回
    ；如受不利判決願供擔保請准免為假執行。其陳述略以：
  (一)本件侵權行為之請求權已罹於2年消滅時效，被告林裕翔主
    張時效抗辯，原告不得依侵權行為向被告林裕翔請求損害賠
    償。原告主張係被告林裕翔95年12月18日提出檢討報告內容
    提及「…但自94、12月下旬，結算亞東砂石支援額度，已發
    生超量情事…」後，原告始知被告林裕翔有侵權行為情事，
    惟原告於94年12月間即知悉砂石有超量問題，原告台中廠會
    計林麗珠於台中廠廠長蔡文祥94年12月29日第3次簽請墊款
    前，即以就超量採購砂石乙事發電子郵件予蔡文祥及原告各
    部門主管，各部門主管均已知悉被告寰暵公司超量採購砂石
    ，原告指其至95年12月18日被告林裕翔提出檢討報告方知悉
    上情，顯屬無稽。又被告寰暵公司倒閉後，原告於95年5、6
    月間接工地，至遲此時原告已知受有損害，然原告遲至97年
    10月17日如提起本訴，自已罹於消滅時效。
  (二)被告林裕翔係原告之受僱人，於94年、95年間擔任原告之企
    劃處副主任，並非原告所稱就C603標、C607標工程之專案經
    理人，與原告間並無委任關存在，自無民法第535條、第544
    條所定之賠償義務。又原告主張依民法第489條請求賠償，
    該條文係用以規範「定有期限之僱傭契約」，因一方之過失
    所生重大事由，於期限屆滿前終止之損害賠償責任，本件被
    告林裕翔與原告間之勞動契約，為不定期契約，自無上開條
    文之適用。至於原告主張不完全給付部分，被告林裕翔為原
    告之受僱人，已依公司規定及主管指示服其勞務完畢，並無
    「因可歸責於債務人之事由致為不完全給付」之情形，原告
    主張依民法第227條不完全給付規定向被告林裕翔請求賠償
    云云，亦不足為採。
  (三)被告林裕翔僅為原告之企劃處副主任，於公司內職階不高，
    對於原告借款予被告寰暵公司乙事，並無決策權限。關於原
    告借款予被告寰暵公司之內部簽文，共有3份，均係訴外人
    即原告台中廠之廠長蔡文祥所簽擬，並非被告林裕翔所擬議
    ，蔡文祥為原告高階廠長，職級較低之被告林裕翔又何能「
    透過」或「指示」廠長蔡文祥簽擬文件要求原告借款予被告
    寰暵公司？依原告提出之蔡文祥於94年9月30日製作之備忘
    函說明欄第一點第3行記載：寰暵公司於94年9月28日致電蔡
    文祥稱其資金調度困難  無法匯款至砂石廠，致砂石廠不出
    料云云，可見當初係被告寰暵公司人員打電話給廠長蔡文祥
    要求協助，由蔡文祥先行做主借款50萬元予被告寰暵公司後
    ，再簽擬備忘函呈請原告核備，故本件原告借款50萬元予被
    告寰暵公司過程，全係蔡文祥決策作主，原告主管於事後亦
    有核備同意。其後，蔡文祥再簽擬借款協助被告寰暵公司，
    均係蔡文祥基於系爭工程砂石料源現況供應窘迫、寰暵公司
    現況備料能力不足、目前仍無法預計各料源週遭砂石加工廠
    之原料需求可否充足及穩定供料期等情，而以廠長身分簽擬
    函文報告原告，經原告之營運處、財務處、稽核處、執行副
    總經理、總經理等高階單位層層批示同意，原告方作出借款
    協助被告寰暵公司之決定，上述決策過程，被告林裕翔均無
    權決定，自無原告所稱之勾結被告寰暵公司或共同詐欺之侵
    權行為。且蔡文祥之簽呈中，已指出被告寰暵公司之資金調
    度困難，故原告於決定借款予被告寰暵公司時，對於被告寰
    暵公司之經濟狀況不佳情形，早有認知，原告為求對其上游
    廠商之工程履約順利，仍借款予下游之OEM廠商被告寰暵公
    司，原告自應負擔其風險，何能於事後無法回收借款時，諉
    責於僅受僱於原告擔任副主任之被告林裕翔。
  (四)本件原告借款予寰暵公司之流程，係由被告寰暵公司提出申
    請，原告付款予被告寰暵公司指定之砂石廠後，收款人完成
    收款確認、經被告寰暵公司確認，作為日後扣款之依據，即
    原告僅借款予被告寰暵公司，由原告直接將借款支付予被告
    寰暵公司購買砂石之砂石廠，至於寰暵公司向砂石廠購買砂
    石之單價、數量等，均非由原告決定，被告林裕翔更無權、
    亦無法掌控，故原告稱其於95年10月間接管被告寰暵公司之
    預拌廠後，發覺庫存砂石不翼而飛，因而認定被告林裕翔係
    與寰暵公司人員勾結詐騙原告盜賣或侵吞超量購買之砂石云
    云，乃不實之指控。原告提出之「砂石墊款所購砂石使用量
    之盤虧量說明表」是原告自行製作之文件，被告林裕翔否認
    其形式及實質之真正。說明表中所載之「砂石單價（出口方
    ）」、「購入米數（出口方）」等均係原告主觀自行估算，
    並不正確。原告以其借款金額自行換算為匯款時被告寰暵公
    司之砂石庫存量，進而主張超過被告寰暵公司之最大庫存量
    云云，顯有錯誤。
  (五)原告主張草屯預拌廠之倉庫庫存砂石最大容量僅有500立方
    米，並不正確，被告寰暵公司之草屯預拌廠（C603標）之倉
    庫庫砂石最大容量，依原告提出之「亞東預拌混凝土（股）
    公司國道六０三標計價明細表」中，記載於95年4月26日時
    「東草屯A2橋台及翼牆基礎街之數量為539立方米，當日總
    出貨量為583立方米，明顯超過500立方米，且工程當日預訂
    出貨數量，皆須事前備足生產原料，出貨過則須持續運補至
    專用廠之安全庫量以應付隔日出貨，所以原告主張草屯預拌
    廠倉庫庫存最大容量為500立方米，與事實不符；原告指被
    告寰暵公司之國姓預拌廠倉庫最大容量為1500立方米云云，
    然被告寰暵公司國姓預拌廠之倉庫，係由C607標與另筆C602
    標（此標與原告無關）合用，最大倉庫容量應為4000 立方
    米，原告於95年10月間進駐時，方將之切割，而使C607 標
    使用部分為1500立方米，故原告將其未進駐前之國姓預拌廠
    倉庫最大庫存容量設定為1500立方米，進而主張有超買砂石
    已逾倉庫最大庫存容量云云，不足為採。
  (六)原告計算之損害金額並不正確：
  1.原告將砂與石視為同種類而一併統計其墊借款購買之砂石數
    量為82134.1立方米，此計算法不合理且不符專業，蓋砂與
    石不僅單價不同，於各規格混凝土產製之個別用量亦不相同
    ，絕不能混為一談合併計算；砂與石產生損耗之比例亦大不
    相同；砂與石之進貨比例只能大約依產製配比之比例進貨，
    但無法與產製比之比例完全相同，另砂石交易價格係由賣方
    控制，尤其在砂石短缺時期，常有砂、石進貨比例懸殊之情
    形發生。
  2.原告提出之「累加進貨耗損後之實際砂石使用計算」係原告
    於被告寰暵公司倒，改由原告接手工地後，為預估砂石進貨
    時之「交易損耗」因而命被告林裕翔於95年7月間提出概略
    之預估值，被告林裕翔乃製作該份分析資料，惟被告林裕翔
    自原告離職已久，該份文件之原如檔係存於原告之電腦系統
    中，被告林裕翔無法確認文件之真偽，亦不知內容有無遭增
    刪修改，故否認該份文件之真實性。該文件縱認為真，亦不
    能作為本件砂石超量或短少之計算基準。被告林裕翔當初提
    交分析表予原告時，係為預估砂石進貨時之「交易損耗」，
    即該表製作之目的係因原告接手工地後，須自行對外購買砂
    石，自行產製混凝土，且各砂石廠只能以地磅計算「重量」
    出貨，故須訂定「重量-體積換算」之交易公式，當時國內
    各砂石廠對於粗砂之「重量-體積換算」公式均不相同，從1
    立方八＝1600公斤至1立方米＝1700公斤者都有，被告林裕
    翔當時係以最有利於買方之「1立方米＝1700公斤」之計算
    方式，概估原告於購入砂石階段之「交易損耗」之數值，然
    此無關購入砂石後、產製混凝土階段之「產製損耗」數量，
    故本件原告以此購入砂石前階段之預估交易損耗擬充為計算
    實際產製過程後階段損耗之基準，不足為信。混凝土由石、
    粗砂、細砂（包含大陸砂）等混合調製而成，此3種物質之
    調配比例，廠方每日均須依工程規範進行試驗並取得數值後
    ，在監造人員核定下進行調整更動，並非一成不變。本件原
    告所爭執砂石超量或短少之期間係於94年9月28日至95年4月
    30日期間，被告林裕翔所製作之分析表其評估期間自95年5
    月1日起至同年6月30日，二者明顯有時間上之落差，故原告
    不得援用該分析數據。又混凝土之調配比例會每日進行更動
    調整，故被告於製作分析表時係依「最低成本、至少安全值
    」進行估算，與被告寰暵實際製作混凝土之砂石比例，並不
    相同。另混凝土廠於購入砂、石之後，至混凝土產製完成期
    間，尚有多項可能造成或列為損耗，例如砂石含水量之損耗
    、交易機制（即「重量-體積換算」）之損耗、砂石品質與
    潔度損耗、砂石搬運及輸送之損耗、產製之損耗（不合格品
    無法使用）、砂石拌合計量損耗、自用或試驗之損耗、清倉
    損耗，上述除砂石含水量之損耗、交易機制損耗、砂石拌合
    計量損耗可於購入砂石後、混凝土產製前約略依實務經驗概
    估外，其餘因素皆無法事前預估。故砂石購入後至產製完成
    出貨為止，具有多項發生損耗之可能，原告計算時均省略未
    計入，反以「交易損耗」充作「產製損耗」計算，其計算結
    果自不正確。
  3.原告提出之被告寰暵公司進項發票資是否正確、是否全部檢
    附有無漏列或刻意隱暪保留之情形，均屬不明，真實性顯有
    可疑。且均無砂石運費之憑證發票（原告代墊款除用於支付
    砂石價款外，尚須支付砂石運費），該發票進項總額自不正
    確。又砂石廠開給寰暵公司之發票，並非原告代墊款之收據
    ，砂石廠收到貨款後，係陸續分批出貨，發票則於每次出貨
    或最後一次出貨、甚至更晚才開出，故原告以其於某段時間
    支付代墊款之金額，與同時期砂石廠開出之發票金額進行比
    較，實屬謬誤且無意義。
  4.原告主張被告寰暵公司之生產數量為61986.7立方米，惟原
    告前後數次主張之數量均不相同，顯見原告主張之資料及計
    算，十分不穩定及不確定，真實性自屬可疑。原告主張其「
    砂石出口方數量」係依據請款發票加以計算，但請款發票數
    量係「產製後驗收合格並已出貨之數量」，至於「驗收不合
    格之不良品」、「試驗用」或「工地自用」者均未列入，其
    計算結果自與實際產製之數量不符。
四、原告與被告林裕翔不爭執之事項：
  (一)被告寰暵公司之實際負責人楊青洲，於94年4月27日代表被
    告寰暵公司與原告簽訂C603標供應契約；被告寰暵公司另於
    94年7月間與原告簽訂C607標供應契約。
  (二)被告林裕翔係原告之受僱人，於94年、95年間，其職務係擔
    任原告之企劃處副主任。
  (三)原告與被告寰暵公司簽訂之C603標、C607標供應契約，係由
    原告提供水泥、高爐石等材料予被告寰暵公司，被告寰暵公
    司自備砂石、藥劑等材料，由被告寰暵公司加工成預拌混凝
    土、噴凝土提供予原告之加工承攬契約。被告寰暵公司依C6
    03標、C607標供應契約第4條約定，應依原告或TKJV（指華
    大成營造公司基泰公司聯合承攬體）或業主或業主代表等審
    核同意之品質規定與標準，按時供應C603標、C607標工程所
    需之預拌混凝土、噴凝土。
  (四)被告寰暵公司與原告簽訂上開契約後，負責每月供應混凝土
    予原，至94年9月28日，被告寰暵公司因財務發生問題，原
    告台中廠廠長蔡文祥於94年9月30日向原告之高層，提出備
    忘錄謂：「「1.隧道開挖工程進行無噴凝土供應，崩塌危險
    性…，4.經台中廠內同仁緊急協商，並口頭向總公司報備及
    動支台中廠915-2帳戶，並緊急匯款至大丰砂石廠進行提貨
    …」，原告遂動支500,000元購買砂石提供予被告寰暵公司
    為預拌混凝土、噴凝土之用。
  (五)蔡文祥於94年10月3日再提書面報告謂：「一國道六號南投
    段C603及C607供應情況窘迫仍持續…二本月份（94/10）預
    估砂石料源需求初估為：C603標約5,000立方米，C607標約
    11,000立方米，合計16,000立方米。三…惟評估OEM廠商寰
    暵現況備料能力不足，另依現況每米混凝土之砂石成本約
    600元/立方米計，未來每月需有600元/立方米×16,000立方
    米≒960萬之砂石備料資金作因應。四擬簽請自94年10月至
    12月每月1000萬元額度內，核撥款項至烏溪或陳有蘭溪業者
    以為因應，每次撥款以250萬元（每週需求）為限。…六匯
    款程序說明：由寰暵公司提出申請，本公司支付給其指定之
    砂石廠後，收款人完成收款確認，經OEM廠商寰暵確認，以
    為日後扣抵貨款之依據。」，原告自94年10月間至同年12月
    間，於每月1,000萬元內，每次不超過250萬元，共計撥付
    1,850萬元予被告寰暵公司往來之砂石廠。
  (六)蔡文祥再於94年12月29日過蔡文祥提出書面報告謂：「四原
    經公司准予94年10月-12月，每月予以1,000萬元額度之暫借
    款，實際執行狀況為9月份借支50萬，10月借支800萬，11月
    借支400萬，12月借支650萬，總計1,900萬，並已自應付協
    力廠商貨款中抵扣400萬元。在協助協力廠商渡過砂石料源
    取得困難期及持續穩定供貨之前提下，仍建請公司持續以砂
    石暫借款方式做協助直至整體環境穩定為止。五…故建議仍
    維持每月1,000萬元的砂石暫借款額度，期間為95年1月至95
    年6月…」，原告再於95年1月至4月間，共計撥款2,700萬元
    予被告寰暵公司往來之砂石廠購買砂石，前後共計墊借砂石
    借款4,600萬元。
  (七)被告寰暵公司於95年5月已無履約能力，已無從繼續履行C60
    3標、C607標供應契約，致原告墊付款之4,600萬元，僅由原
    告應支付予被告寰暵公司之代工貨款中扣抵19,611,612元，
    尚有26,388,388元砂石墊借款，未能取回。
五、法院之判斷：
  (一)被告寰暵公司、楊青洲部分：
  1.被告寰暵公司對原告主張之事實，並不爭執，雖其稱欠款金
    額尚須查明，惟被告寰暵公司嗣經合法通知，既未到庭爭執
    ，復未提出任何事證反駁原告請求之金額，應認原告此部分
    主張事實為可採。
  2.被告楊青洲固否認有何侵權行為，惟查：被告楊青洲為被告
    寰暵公司之實際負責人，就原告與被告寰暵公司間協議由原
    告代墊砂石款項至被告寰暵公司購貨之砂石廠，並由原告應
    支付予被告寰暵公司之代工貨款中扣抵，且原告同意借款予
    被告寰暵公司之目的即係為供原告C603、C607標工程使用之
    情，知悉甚詳，被告楊青洲並兩造議定之撥款流程，逐次提
    出砂石墊款申請單予原告，則其明知向原告借款所購得之砂
    石應用於供應C603標及C607標工程，因被告寰暵公司之資金
    困難，即將超量購得之砂石轉供其承作之中工機械之602標
    砂石出口方使用，此據被告楊青洲於本院審理中自承在卷（
    見本院98年7月13日言詞辯論筆錄），則被告楊青洲明知其
    實際經營之寰暵公司已有資金困難情事，履約能力已有不足
    ，就其挪用砂石部分，將來恐有未能依與原告間所定協議以
    代工貨款扣抵借款之情事，顯然能有所預見，仍決意將原告
    代墊款購得之砂石轉供中工機械C602標使用，終至被告寰暵
    公司無法繼續履約清償原告之代墊款情事發生，其所為自有
    故意不法侵害原告之情事。被告楊青洲雖另以原告人員知悉
    共倉之事，並未要求被告寰暵公司分倉，就本件損害之發生
    或擴大為與有過失云云，惟按原告係代墊砂石款予被告寰暵
    公司購貨之砂石廠，實際向砂石廠購買砂石之契約當事人仍
    為被告寰暵公司，所購得之砂石亦屬被告寰暵公司所有，則
    是否為分倉管理，應由被告寰暵公司自行評估決定，原告如
    有意見，亦僅能提出改善建議，無由要求或指示被告寰暵公
    司應為如何之處理措施。且原告台中廠廠長蔡文祥曾於94年
    12 月間告知被告楊青洲已有超量購買砂石之情形，此為被
    告楊青洲所自承，即原告所屬台中廠廠長已就超量購買砂石
    乙事，對被告楊青洲提出警示，則被告楊青洲本即應注意避
    免混用或挪用砂石致生日後無法清償原告代墊款債務之情事
    ，斷不能以原告所屬人員知悉C607標、C602標共倉，未要求
    被告寰暵公司分倉管理即認原告已默許被告楊青洲共倉處置
    。況是否分倉管理，與被告楊青洲是否將原告代墊款購得之
    砂石轉供中工機械之C602標使用，二者間並無必然之關聯性
    ，被告楊青洲仍可憑管控對原告及中工機械進出貨數量之方
    式，避免混用、挪用情事發生，反之，如其有意挪用砂石，
    縱已為分倉管理，亦不能避免本件損害之發生。是故，被告
    楊青洲辯稱原告就本件損害亦與有過失云云，洵無可採。
  (二)被告林裕翔部分：
    本件兩造間主要爭執之事項為：被告林裕翔與原告間除僱傭
    契約外，其是否為本件C603標、C607標供應契約之專案經理
    人，與原告間是否存有委任契約關係？被告林裕翔是否應對
    原告負民法第544條規定之受任人損害賠償責任？被告林裕
    翔是否與被告楊青洲有共同侵權行為，應依民法第184條、
    185條負連帶損害賠償責任？原告主張之侵權行為損害賠償
    請求權是否已罹於時效？被告林裕翔基於與原告間之僱傭契
    約，是否得準用或類推適用民法489條規定，因有重大事由
    致原告受損害，依該條第2項規定對原告負損害賠償責任？
    被告林裕翔基於與原告間之僱傭契約，是否未盡受僱人職責
    ，致有可歸責事由而生給付以外之損害，應依民法227條第2
    項負不完全給付之損害賠償責任？被告寰暵公司之草屯預拌
    廠及國姓預拌廠之倉庫庫存最大容量？本件超量購買砂石之
    數量及原告所受砂石墊借款損害數額？茲分敘如后：
  1.兩造間是否有委任契約關係？原告得否依民法第544條向被
    告林裕翔請求賠償損害？
  (1)按一般學理上認勞動契約當事人之勞工，具有下列特徵：(1)
    人格從屬性，即受雇人在雇主企業組織內，服從雇主權威，
    並有接受懲戒或制裁之義務。(2)親自履行，不得使用代理人
    。(3)經濟上從屬性，即受雇人並不是為自己之營業勞動，而
    是從屬於他人，為該他人之目的而勞動。(4)納入雇方生產組
    織體系，並與同僚間居於分工合作之狀態。勞動契約之特徵
    ，即在此從屬性。又基於保護勞工之立場，一般就勞動契約
    關係之成立，均從寬認定，只要有部分從屬性，即應成立；
    勞動契約之勞工與雇主間具有使用從屬及指揮監督之關係，
    勞動契約非僅限於僱傭契約，關於勞務給付之契約，其具有
    從屬性勞動性質者，縱兼有承攬、委任等性質，自應屬勞動
    契約，最高法院81年度台上字第347號、89年度台上字第130
    1號裁判意旨均可供參考。故公司與員工之間係屬僱傭關係
    或委任關係，應以契約之實質關係為斷，所謂實質關係，即
    指公司負責人對員工，就其事務之處理，是否符合上述特徵
    ，是否具有使用從屬與指揮命令之性質，及該員工是否實際
    參與生產業務、負責事業之經營為斷，自不得僅以員工對所
    負責事務範圍內有一定之自主權或基其分層負責之架構，於
    其分層負責範圍內有相當決定權，即遽認二者間係具有委任
    關係。
  2.原告雖以被告林裕翔係受原告委任之專案經理人，就本件C6
    03標、C607標供應契約負有深度管理落實公司指示及協助工
    程進度順利進行之職責，主張兩造間具有委任契約關係，惟
    查：
  (1)被告林裕翔於94年、95年間係受僱於原告擔任企劃處副主任
    乙職，為兩造所不爭執，雖被告林裕翔經原告指派至系爭工
    程現場擔任現場負責人，針對其代表權限及具體工作內容，
    依證人邱榮祥賢即原告總公司營運處協理於本院審理中到庭
    結證陳稱：「（原告訴訟代理人問：提示原證45確認函，證
    人是否看過此份確認函？）沒有。」、「（原告訴訟代理人
    問：亞東公司是否有授權給林裕翔簽署原證45確認函？）沒
    有。」、「（原告訴訟代理人問：林裕翔是現場負責人，有
    無權限簽署原證45確認函？）沒有。」、「（法官問：林裕
    翔為系爭工程的現場負責人，他實際負責職務範圍為何？）
    工程進度的配合、廠務活動的管理，與本件爭執之墊款有關
    的事項，林裕翔並沒有權限處理，均須依程序呈報總公司核
    可後才可以進行。」、「（原告複代理人問：現場的進料、
    發貨、存料，是否屬於林裕翔負責的範圍？）是的。」、「
    （被告訴訟代理人問:本件工程是否由台中廠管理？）是台
    中廠管理。」、「（被告訴訟代理人問：台中廠負責人是何
    人？）蔡文祥。」、「（被告訴訟代理人問：剛才證述砂石
    成本變動林裕翔應依照程序報告總公司，是否如此？）是的
    。」、「（被告訴訟代理人問：證人所謂「依照程序」，是
    何種程序？）先向台中廠廠長提出報告，再由台中廠呈報至
    總公司。」、「（被告訴訟代理人問：證人所陳述的上開程
    序，有無書面規範？）本件派任被告林裕翔至工地現場時，
    有一份文件敘明他的上級單位。」、「（原告訴訟代理人問
    ：證人陳述的文件是否為原證13？）是的。」、「（原告訴
    訟代理人問：95年初亞東公司是否曾代墊寰暵公司員工的薪
    資？）曾經代墊過，但我不記得何時和代墊期間，印象中是
    某年過年後。」、「原告複代理人問：代墊寰暵公司員工薪
    資，是否經總公司核准？）是的。」等語（見本院98年6月
    26日言詞辯論筆錄）。則依證人邱榮賢上述所證，被告林裕
    翔對外並無代表原告與廠商簽訂契約或協議之權限，對內關
    係上，其為經原告總公司派駐至系爭工程現場，主要工作內
    容為工程進度配合、廠務活動之管理及進料、發貨、存料之
    管理等項，核均屬事務性質之管理活動，且就如本件系爭代
    墊款等公司經營決策相關之事項，被告林裕翔均無自主決定
    之空間，依證人所稱敘明被告林裕翔上級單位之文件即原證
    13為原告指派被告林裕翔支援系爭工程之簽文：有關國道埔
    霧段人力支援案，會辦單位意見欄載明：「【營運處】- 邱
    榮賢協理1.經與台中廠蔡廠長及企劃處李副理溝通後最佳人
    選為林裕翔。2.原則支援埔霧國道六號期間相關執行業務支
    出，由台中廠核付，出勤亦由台中廠督導。」批示欄：「邱
    榮賢協理批示本支期間自94/09/01起。」，依該簽文意旨，
    即被告林裕翔派駐系爭工程現場期間，應由原告之台中廠督
    導，即以原告台中廠廠長蔡文祥為被告林裕翔派駐地之直屬
    上級單位。則被告林裕翔並無自主決定系爭工程現場非事務
    性事項之權限，非事務性事項之決策，須依其程序先呈報原
    告台中廠再轉呈原告總公司高層決定，且需受原告總公司及
    台中廠廠長之指揮監督。
  (2)綜上，被告林裕翔在對內於經營之參與而言，並無自主決策
    之空間，須呈經原告台中廠及總公司各高層單位之簽核，並
    受原告總公司及台中廠廠長之指揮監督；在對外關係上，亦
    無代表原告與廠商訂約或協議之權限。則被告林裕翔之工作
    內容，無論對外、對內均受其上級主管之指揮監督甚明。原
    告對被告林裕翔工作所施加之指揮監督，使被告林裕翔對原
    告之從屬性，與一般員工幾無二致，所不同者僅在於被告林
    裕翔因經原告派駐國道六號工程現場擔任現場負責人，基於
    原告內部組織分層負責之結構，所賦予被告林裕翔於其職責
    範圍內某部分工作內容之低階決定權（如與下游廠商間之會
    商、溝通、協調）及對其職責範圍內下級人員之分層指揮監
    督權而已，並不得憑此即認為被告林裕翔與原告間係屬委任
    之法律關係。從而，原告主張兩造間所存在之法律關係為委
    任關係，並不可採，本院認兩造間僅存有僱傭關係，原告以
    兩造間有委任契約關係，並據以主張被告林裕翔應依民法第
    544條規定，對原告負損害賠償責任，洵屬無據。
  2.本件原告主張之侵權行為請求權是否罹於消滅時效？原告得
    否依民法第184條、第185條規定請求被告林裕翔賠償損害？
  (1)按關於侵權行為損害賠償請求權之消滅時效，應以請求權人
    實際知悉損害及賠償義務人時起算，非以知悉賠償義務人因
    侵權行為所構成之犯罪行為經檢察官起訴，或法院判決有罪
    為準；又當事人間就請求權人知之時間有所爭執，應由賠償
    義務人就請求權人知悉在前之事實，負舉證責任，最高法院
    72 年台上字第738號、72年台上字第1428號判例可供參照。
  (2)被告林裕翔抗辯本件原告於95年5、6月間接管系爭工地現場
    時，即已知悉損害發生，遲至97年10月17日提起本訴，已罹
    於2年消滅時效，原告則主張於95年12月18日被告林裕翔提
    出檢討報告時始知悉其事。經查：原告主張於被告林裕翔95
    年12月18日提出檢討報告時由其時空背景欄記載：「…但自
    94 、12月下旬，結算亞東砂石支援額度，已發生超量情事
    。」原告始發覺被告林裕翔有本件侵權行為之事實，惟有關
    原告代墊款購買之砂石發生超量情事，原告台中廠會計林麗
    珠業於94年11、12月間依其詢問被告寰暵公司出貨數量及詢
    問被告林裕翔砂石單價等資料，彙整製成進貨數量明細、暫
    借款管控表、暫借款歸還明細等資料，並於發現原告代墊款
    購買之砂石超量時，將統計表以電子郵件寄發予被告林裕翔
    、原告台中廠廠長蔡文祥、台中廠財務、原告總公司營運處
    邱榮賢、財務處及稽核部人員等情，業據證人林麗珠結證陳
    稱：「（原告複代理人問：統計表何時製作？及其製作依據
    ？）每次寰暵公司向原告借款時，我會詢問寰暵公司林瓊玄
    截至借款當時的出貨數量，再根據我向林裕翔當時的砂石價
    格，預估該次借款所購買的砂石數量而製作出統計表。」、
    「（原告複代理人問：是否可從每次墊款時你製作的統計表
    ，看出現場寰暵公司以亞東公司代墊款購買之砂石庫存量？
    ）可以看出庫存大致上的數量。」、「原告複代理人問：何
    時發現亞東公司代墊款購買的砂石已經超過4000米？）94年
    11 月我開始製作統計表時，即發現購買的砂石量已經超過
    安全庫存量，我便將統計表以電子郵件寄給公司內部單位及
    林裕翔。」、「（被告訴訟代理人問：原證42明細與暫借款
    管控表，總共製作幾份？）我從94年11月開始製作至95年4
    月間，每一次寰暵公司請求原告墊款時，我就會製作相關的
    統計表，我前後共製作許多次，幾份我不記得。」、「（被
    告訴訟代理人問：證人製作的統計表，是否要寄給公司的營
    運處、財務處、稽核部門？）我每製作一次統計表，就會寄
    發電子郵件給上開部門及林裕翔、台中廠廠長。」、「（被
    告訴訟代理人問：以證人所概估出來的安全庫存量，公司各
    單位是否均知悉？）有收到電子郵件的單位，應該都知悉。
    」等語綦詳（見本院98年6月26日言詞辯論筆錄），則有關
    原告代墊款購買之砂石超量乙節，原告內部各單位於證人林
    麗珠發送電子郵件時，均屬知悉，非如原告主張係至95年12
    月18日始知悉其情事，則原告以被告林裕翔有本件侵權行為
    之事實，於94年11、12月間即足知悉該事實之發生；又原告
    起訴狀主張被告寰暵公司於95年5月間倒閉，原告於95年5月
    11日盤點時發現砂石皆不翼而飛，則原告於95年5月11日亦
    屬知悉損害發生之事實，則本件原告主張被告林裕翔侵權行
    為之事實及損害發生之事實，至遲，原告於95年5月間即屬
    明知。至於原告主張因被告林裕翔另涉背信、詐欺案件經檢
    察官提起公訴，使原告更確信被告林裕翔有侵權行為云云，
    並無礙原告已於95年5月間即知悉本件賠償義務人及損害發
    生之事實。則原告於97年10月17日提起本訴依侵權行為之法
    律關係請求被告林裕翔賠償損害，已罹於2年之請求權消滅
    時效，被告林裕翔既已為時效之抗辯，則原告不得依侵權行
    為之法律關係向被告林裕翔請求賠償。
  3.原告得否主張準用或類推適用民法第489條第2項規定：
  (1)按「準用」係就法律性質相同之事件，以法律規定適用相同
    之法律效果，而「類推適用」則係就法律未規定之事項，比
    附援引與其性質相類似之規定，加以適用，其目的乃基於平
    等原則及社會通念以填補法律漏洞的方法，倘無法律漏洞，
    自不生類推適用而補充之問題。
  (2)次按民法第489條規定：「當事人之一方，遇有重大事由，
    其僱傭契約，縱定有期限，仍得於期限屆滿前終止之。前項
    事由，如因當事人一方之過失而生者，他方得向其請求損害
    賠償。」其立法理由謂：「謹按僱傭契約之定有期限者，在
    期限未屆滿以前，當事人應受期限之拘束，此屬當然之事。
    然若當事人一方遇有重大事由，有不得不終止契約之情形時
    ，其僱傭契約之期限，縱未屆滿，亦應許其有終止契約之權
    。但其重大事由，係因當事人一方之過失所致者，雖亦許其
    有期限屆滿前終止契約之權，同時亦許他方損害賠償之請求
    權，蓋兼顧當事人雙方之利益也。故設本條以明示其旨。」
    ，即民法第489條第1項係在規範僱傭契約，遇有重大事由之
    契約終止權，第2項則係就前項終止契約之事由，如因當事
    人一方之過失而生，他方得就終止所生之損害請求賠償，其
    主要規範之對象為定有期限僱傭契約之期前終止權。至不定
    期僱傭契約關係，依民法第488條第2項，當事人間本得隨時
    終止契約，雖因勞動基準法為民法之特別法，就僱傭契約有
    關之事項，勞動基準法有規定時應優先適用勞動基準法之規
    定，使不定期僱傭契約當事人之隨時終止權受勞動基準法第
    二章有關終止契約之限制，但不定期僱傭契約當事人任一方
    於遇有重大事由時，仍得依民法第489條第1項主張終止契約
    ，並於該重大事由係因一方之過失而生者，他方得就終止契
    約所生之損害請求賠償。本件原告與被告林裕翔間為不定期
    僱傭關係，為兩造所不爭執，固非無民法489條第1項規定適
    用之餘地，惟本件原告主張之損害，係其代墊砂石借款無法
    收回之損害，並非因兩造間僱傭契約終止所生之損害，本無
    民法489條第2項之適用，且其主張損害發生之法律性質與民
    法489條第2項之規範性質並不相同，亦非有何法律漏洞之存
    在，原告主張得「準用」或「類推適用」民法第489條第2項
    規定，顯屬無由。
  4.原告得否以被告林裕翔為不完全給付之債務不履行，依民法
    第227條第2項請求賠償？
  (1)原告主張被告林裕翔之債務不履行行為如下：被告林裕翔明
    知被告楊青洲資力不足以承攬系爭工程，卻故意對原告欺暪
    此事實，使原告誤認被告寰暵公司為殷實廠商，而與之簽訂
    C603標供應契約；被告林裕翔與楊青洲於93年11月間，共同
    偽造履約保證書，騙取原告公司支付C603標之預付款1,200
    萬元；於94年7月間偽造履約保證書，騙取原告支付C607標
    之預付款1,000萬元；被告林裕翔對原告故意隱暪被告寰暵
    公司亦為中工機械公司砂石出口方供應商之事實，且故意不
    將砂石料倉分隔，未控管進出貨之數量；被告林裕翔於94年
    9月間，明知被告楊青洲財力確已陷於極度窘迫之狀態，仍
    向原告台中廠廠長蔡文祥佯稱被告楊青洲僅為一時週轉不靈
    ，且砂石嚴重不足，致使原告誤判而同意動支50萬元及開始
    代墊砂石款項；被告林裕翔及楊青洲於94年12月2日私下共
    組台翼公司，並在94年12月21日，在未知會亦未得到原告同
    意下，擅以原告公司名義，與昇運公司簽立「確認函」，而
    使原告之代墊款，成為清償被告楊青洲債務之用；被告林裕
    翔於94年11-12月間，明知現場砂石庫存量已發生超量情形
    ，仍故意以94年12月27日簽核作業單，佯稱現場仍需繼續大
    量進料始能維持出貨平順，使原告以為有繼續墊款之需要而
    繼續墊款購入砂石等項。其中原告主張被告林裕翔擅以原告
    名義與昇運公司簽訂確認函，將原告代墊款用以清償被告寰
    暵公司前積欠昇運公司債務，造成原告受有損害，被告林裕
    翔固不否認與昇運公司簽署確認函，惟否認同意以代墊款清
    償被告寰暵公司之欠款，辯稱：其簽署的是訂貨確認函，是
    保證貨款會直接由亞東公司匯給昇運公司等語。經查：依原
    告提出確認函之約定載為：「因甲方（即原告國道六號南投
    段工務所）於國道工程之砂石供應需求，特委由丙方（即被
    告寰暵公司）與乙方（即昇運公司）針對符合工程需求規範
    之砂石做相關交運之議定，另相關款項之匯結，甲方將逕行
    先行匯入乙方指定帳號（以每50萬元為一單位），另後續訂
    貨需求，甲方將依乙方驗收合格使用數量於預計使用前做持
    續匯款。」、「在乙方供應砂石原料成品皆能符合工程需求
    前題下，甲方將持續與乙方合作，並至少下訂六次（含）以
    上。」、「倘乙方之砂石原料成品在下訂六次內未能符合工
    程需求時，甲方亦擔保丙方積欠乙方之貨款將依實務面之結
    餘帳款，由丙方出具申請確認函予甲方後，給付乙方。」等
    語，核其有關代墊款購買砂石部分之約定，係為使昇運公司
    願持續出貨予被告寰暵公司，且未逾台中廠廠長蔡文祥於94
    年10月3日書面報告所敘內容及動支撥款程序，另有關確認
    函第3點之約定，被告林裕翔否認係同意以代墊款清償被告
    寰暵公司之欠款，依其使用文字之文義解釋，尚難認定有此
    約定。退步而言，縱以被告林裕翔有越權同意以原告代墊款
    清償被告寰暵公司前積欠昇運公司之貨款，惟此部分欠款金
    額，依證人陳鑽昆即昇運公司經理證稱金額將近100萬元，
    出料不到6次就已經還清之前欠款，之後昇運公司仍持續出
    料給被告寰暵公司約半年，貨款都有取得等語以觀，則相當
    於扣抵欠款金額之砂石數量，自應已補足，此部分金額顯與
    本件原告主張嗣後被告寰暵公司無法繼續履約，致原告墊款
    無法收回之損害無關。至原告另主張被告林裕翔故意隱暪被
    告寰暵公司資力不足承攬系爭工程，使原告與被告寰暵簽訂
    本件供應契約、與被告楊青洲共同偽造履約保證書，騙取原
    告支付預付款及與被告楊青洲共組台翼公司部分，或未具體
    主張因此受何損害，或明顯係與本件主張之損害無關，均對
    判決結果之認定無影響，爰不一一論駁，附予敘明。
  (2)原告主張被告林裕翔故意隱暪被告寰暵公司亦為中工機械砂
    石出口方及未將料倉分隔、未控管進出貨數量部分，經查：
    被告寰暵公司亦承作中工機械C602標砂石出口方並與607標
    共倉乙節，業據被告林裕翔向原告總公司營運處報告，並經
    原告與被告寰暵公司針對此事項開會商議，已據證人邱榮賢
    證稱：「（原告訴訟代理人問：提示原證36，94年5月25 日
    寰暵公司與亞東公司會議紀錄，是否知悉寰暵公司承作中工
    機械Ｃ602標砂石出口？）開會之前就知道。林裕翔有將此
    事報告給總公司營運處，總公司營運處有和寰暵公司確認並
    到現場去查明，林裕翔何時向總公司報告，我不記得。」、
    「（原告訴訟代理人問：是否知悉本件Ｃ607標與中工機械
    Ｃ602標共用砂石倉庫？）知道。寰暵公司將兩處工程共倉
    前並沒有先通知原告，共倉之後，原告才知悉，林裕翔有將
    此事報告公司。94年5月25日的會議就是針對這個問題討論
    。」等語（見本院98年6月26日言詞辯論筆錄），並有原告
    提出之會議紀錄在卷可憑，則原告主張被告林裕翔故意隱暪
    被告寰暵公司亦為中工機械砂石出口方，顯與事實不符，被
    告林裕翔非但已於95年5月25日前即已將此情呈報公司總公
    司營運處，且經原告與被告寰暵公司就此開會討論。另有關
    被告寰暵公司將中工機械C602標與系爭C607標之砂石共倉，
    未將料倉分隔乙節，亦據被告林裕翔呈報原告總公司營運處
    ，有證人邱榮賢前開證詞可憑，且被告寰暵公司就其料倉是
    否分隔處理，乃屬被告寰暵公司之內部管理事項，原告及被
    告林裕翔或可提出改善建議，然並無權要求被告寰暵公司應
    為如何處理，甚至逕行介入採行分倉管理，再被告寰暵公司
    是否將料倉分倉管理亦與本件損害之發生，並無必然之關連
    性，前亦有敘明。再原告主張被告林裕翔未控管進出貨數量
    乙節，依前揭證人林麗珠之證詞可知，原告台中廠會計林麗
    珠於被告寰暵公司每次借款後，均會向被告寰暵公司查詢出
    貨數及向被告林裕翔詢價後，製作統計表發送原告總公司各
    單位、台中廠廠長、財務及被告林裕翔，顯見相關進出貨數
    量之資訊，被告林裕翔並未隱暪，且原告內部亦有控管機制
    。是故，尚難認為被告林裕翔此部分有原告指述之不完全給
    付之行為。
  (3)原告主張被告林裕翔於94年9月間故意欺暪被告楊青洲財務
    困窘情事，使原告誤判而同意動支50萬元，並開始代墊砂石
    借款及94年11-12月間，明知砂石已超量仍佯稱現場仍需大
    量進料，使原告同意繼續墊款云云。經查：本件原告代墊款
    替被告寰公司購買砂石之過程，依台中廠廠長蔡文祥94年9
    月30日備忘函記載：「…OEM廠商寰暵應允9月28日下午1：
    30時可自行供應並進廠無慮，惟當日上午11時來電，其資金
    調度有困難，無法匯款至砂石廠（目前無現金匯入，砂石廠
    不出）。基於：1.隧道開挖工程進行無噴凝土供應，崩塌危
    險性…，4.經台中廠內同仁緊急協商，並口頭向總公司報備
    及動支台中廠915-2帳戶，並緊急匯款至大丰砂石廠進行提
    貨…」；94年10月3日書面報告記載：「一國道六號南投段C
    603及C607供應情況窘迫仍持續，並已核備在案。二本月份
    （94/10）預估砂石料源需求初估為：C603標約5,000立方米
    ，C607標約11,000立方米，合計16,000立方米。三…惟評估
    OEM廠商寰暵現況備料能力不足，另依現況每米混凝土之砂
    石成本約600元/立方米計，未來每月需有600元/立方米×16
    ,000立方米≒960萬之砂石備料資金作因應。四擬簽請自94
    年10月至12月每月1000萬元額度內，核撥款項至烏溪或陳有
    蘭溪業者以為因應，每次撥款以250萬元（每週需求）為限
    。…六匯款程序說明：由寰暵公司提出申請，本公司支付給
    其指定之砂石廠後，收款人完成收款確認，經OEM廠商寰暵
    確認，以為日後扣抵貨款之依據。」；94年12月29日書面報
    告記載：「…四原經公司准予94年10月-12月，每月予以1,0
    00萬元額度之暫借款，實際執行狀況為9月份借支50萬，10
    月借支800萬，11月借支400萬，12月借支650萬，總計1,900
    萬，並已自應付協力廠商貨款中抵扣400萬元。在協助協力
    廠商渡過砂石料源取得困難期及持續穩定供貨之前提下，仍
    建請公司持續以砂石暫借款方式做協助直至整體環境穩定為
    止。五…故建議仍維持每月1,000萬元的砂石暫借款額度，
    期間為95年1月至95年6月…」等語，並均呈經原告營運處、
    財務處、稽核處、執行副總、總經理之簽核，有原告提出之
    備忘函及書面報告可憑。依證人蔡文祥於本院審理中證稱：
    「…94年9月底工地主任即被告林裕翔及客戶有向我反應砂
    石供貨量不足…我個人判斷因之前南投地區發生數次颱風導
    致砂石價格飆漲，被告寰暵公司因規模不大，資金週轉發生
    困難，無法向砂石廠購買砂石，透過被告林裕翔與被告寰暵
    公司的人員聯繫以由原告借款給被告寰暵公司的方式處理…
    」、「（原告訴訟代理人問：如何確定當時被告寰暵公司欠
    缺砂石？）客戶及被告林裕翔反應。」、「（原告訴訟代理
    人問：每次借款是否都依照被告寰暵公司傳真的金額撥付？
    有無做確認的動作？）都是按照被告寰暵公司傳真的金額撥
    付，初期會詢問被告林裕翔及客戶是否有砂石缺貨的情形，
    確認確實有缺貨之後，就會依照被告寰暵公司傳真的金額付
    款給砂石廠，印象中94年10月之後就沒有再做確認的動作，
    直接依被告寰暵公司傳真的金額付款。」、「（原告訴訟代
    理人問：為何之後不再作確認的動作？）因已經可以確定被
    告寰暵公司已經沒有資力再購買砂石。」、「（原告訴訟代
    理人問：就借支購買砂石的數量部分要如何確定有此需求？
    ）之前的簽呈就已經依據我們預估每月的砂石需求量訂出每
    月最高借支金額1千萬，並且經過公司核准，所以在此數額
    內的借支款項會依被告1的借支金額給付。實際上運作時，
    每次借支金額在200萬元以內，會依被告1借支給付。」、「
    （被告複代理人問：第一次簽呈說明中有表示『當日上午11
    時接獲OEM廠商來電』，電話是否由你接聽？）我無法確定
    簽呈中所指的來電是由被告寰暵公司打給我或由被告林裕翔
    打給我。但我可以確定客戶有打電話給我表示缺貨。」、「
    （被告複代理人問：當時是誰決定撥付50萬元？）是我決定
    撥付50萬元，但我有先打電話給總公司。第一次簽呈的50萬
    元是由台中廠先以零用金撥付，之後的借支則是由總公司撥
    付。」、「（原告訴訟代理人問：94年12月26日台中廠會計
    林麗珠曾經以電子郵件方式向你反應超量採購砂石，是否知
    道此事？）台中廠會計林麗珠的電子郵件是寄發給公司全部
    主管包括我，我有收到該電子郵件，但我不確定日期是否為
    94年12月26日。」、「（原告訴訟代理人問：94年12月29日
    第三次簽呈之前，是否知道超量採購砂石之事？）印象中已
    經知道，應該就是收到林麗珠的電子郵件。」、「（原告訴
    訟代理人問：既然已知有超額採購的情形，為何繼續做第三
    次簽呈？）因系爭工程是國家的重大工程，原告公司無法承
    擔斷貨的商譽損失及實際賠償問題，且借款的支付是由總公
    司負責，並非台中廠負責。三次簽呈都是因被告林裕翔向我
    呈報砂石供貨量不足才決定要借款給被告寰暵公司。」、「
    被告複代理人問：簽呈三次是誰決定？）簽呈的具名人是我
    ，我是台中廠的負責人，但被告林裕翔是由總公司派駐在國
    道六號的工地主任，第一次借支是經由被告林裕翔和客戶的
    反應我才寫簽呈給公司，第二次簽呈的時候，也有部分客戶
    反應供貨不順，第三次簽呈是完全依照被告林裕翔的告知且
    第二次簽呈的借支時間已經到期，所以在12月29日再做第三
    次簽呈。」、「（被告複代理人問：第二、三次簽呈有就借
    款的詳細辦法說明，借款細節是否你設計的？）具體的內容
    是由被告林裕翔向我報告，我依當時的狀況判斷，認為是合
    理，所以具名寫在簽呈裡面。」、「（原告訴訟代理人問：
    你依據何資料判斷認為合理？）我是依照原告公司當時所承
    攬的工程，之前平均每個月出貨量來預估。」等語（見本院
    97年12月1日言詞辯論筆錄），另依被告楊青洲證稱：「…
    94年12月間原告公司有向寰暵公司砂石有超量，提醒寰暵公
    司補足。」、「（被告訴訟代理人問：何時知道亞東公司對
    寰暵公司的墊款已經超過寰暵對亞東的出貨量？）94年12月
    。」、「（被告訴訟代理人問：如何知道上開情事？）蔡文
    祥廠長叫我去他的辦公室告知我的。」、「被告訴訟代理人
    問：蔡文祥告知你超量之後，你如何處理此事？）蔡文祥只
    有告知我有超量的事實，並沒有告知我如何處理，當時寰暵
    公司資金非常困難，只能繼續向原告借款才能購買砂石繼續
    出貨。」等語（見本院98年7月13日言詞辯論筆錄）。依證
    人蔡文祥及被告楊青洲所述，足證被告寰暵公司於94年9月
    間確有因資金困難無法以現金購買砂石出貨之情況，並有原
    告之客戶向原告台中廠廠長蔡文祥反應砂石缺貨，原告台中
    廠廠長蔡文祥方決定動支台中廠零用金代被告寰暵公司墊付
    砂石款，且蔡文祥亦先以電話呈報原告總公司方動支50萬元
    ，即原告於動支50萬元及決定開始墊款時，就被告寰暵公司
    資金困窘之情事，已有認識，被告林裕翔並無原告主張欺暪
    被告寰暵公司資金困難之行為。另於蔡文祥第三次94年12月
    29日提出書面報告前，即已接獲台中廠會計即證人林麗珠之
    電子郵件，知悉本件代墊款購買之砂石已有超量情形，且此
    情事，不僅被告林裕翔、蔡文祥知悉，原告總公司營運處協
    理邱榮賢及財務處、稽核部人員均屬知悉，原告指稱被告林
    裕翔故意隱暪砂石超量之情事，顯非真正。且當時原告代墊
    款所購之砂石雖已超量，但被告寰暵公司因資金非常困難，
    仍無法以自有資金購買砂石而須繼續向原告借款始能購買砂
    石，則被告林裕翔94年12月27日簽作業單所述現場仍需大量
    進料始能維持出貨平順等內容，亦非無稽。則本件被告林裕
    翔向證人蔡文蔡反應砂石缺貨及其於簽核作業單內所敘事項
    ，均屬真實而非虛構，且被告林裕翔亦無隱匿被告寰暵公司
    資金困窘之情事，原告指被告林裕翔有隱匿、欺暪等行為，
    均不能證明屬實，自亦無以認定被告林裕翔有不完全給付之
    行為。
  (4)被告林裕翔與原告間為僱傭契約之法律關係，其已依僱傭契
    約提供勞務給付，且無原告上述主張之隱匿、欺暪等不完全
    給付之行為，則原告依民法第227條第2項規定，請求被告林
    裕翔賠償損害，亦屬無由。
六、按民法上所謂不真正連帶債務，指數債務人具有同一目的，
    本於各別之發生原因，對債權人各負全部給付之義務，除法
    律另有規定外，因債務人中一人為給付，他債務人亦應目的
    之達成而同免其責任之債務者而言。本件被告寰暵公司與被
    告楊青洲依消費借貸及侵權行為之法律關係，均應填補原告
    所受之同一損害，其中任一被告為給付，他被告亦因目的之
    達成而同免其責任，為不真正連帶債務。從而，原告依消費
    借貸及侵權行為之法律關係，請求被告寰暵公司及楊青洲給
    付7,811,328元並均自起訴狀繕本送達翌日即97年10月31日
    起清償日止按年息5%計算之利息，為有理由，應予准許，原
    告其餘請求，則無理由，應予駁回。另本件判決之基礎已臻
    明確，兩造其餘攻擊防禦方法及證據調查之聲請，經核與勝
    負之判斷不生影響，自無庸逐一論酌，附此敘明。
七、訴訟費用計原告所繳納之第一審裁判費78,418元（減縮聲明
    部分之裁判費應由原告負擔）、證人日旅費3,314元，合計
    81,732元，由被告寰暵公司、楊青洲負擔。
八、原告陳明願供擔保聲請宣告假執行，就其勝訴部分，核無不
    合，爰酌定相當擔保金額宣告之，至其敗訴部分，假執行之
    聲請失其依據，應併予駁回。
九、訴訟費用負擔及假執行之依據：民事訴訟法第79條、第85條
    第1項、第390條第2項。
中    華    民    國    99    年    5     月    19    日
                  民事第一庭    法  官  陳文爵
正本係照原本作成。
如對本判決上訴，須於判決送達後20日內向本院提出上訴狀。
中    華    民    國    99    年    5     月    21    日
                                書記官  施玉卿

司法院資訊處製作；財團法人民間司法改革基金會備份。
